【裁判字號】    99,台上,1142
【裁判日期】    990618
【裁判案由】    確認債權讓與關係不存在等
【裁判全文】
最高法院民事判決            九十九年度台上字第一一四二號
上   訴   人  普羅明股份有限公司
法 定代理 人  丁 ○ ○原.
上   訴   人  甲○○○
              乙 ○ ○
共        同
訴 訟代理 人  柯開運律師
被  上訴  人  台灣順立園藝五金有限公司
法 定代理 人  戊○○○
被  上訴  人  銓寶工業股份有限公司
法 定代理 人  庚 ○ ○
被  上訴  人  寶煒企業有限公司
法 定代理 人  辛 ○ ○
被  上訴  人  丙 ○ ○
上列四人共同
訴 訟代理 人  陳    鎮律師
              李 淑 娟律師
被  上訴  人  強記貿易股份有限公司
                        設台北市○○路○段35號4樓之2
法 定代理 人  己 ○ ○  住同上
參   加   人  明台產物保險股份有限公司
                        設台北市○○路○段1號
法 定代理 人  壬○○○  住同上
上列當事人間因確認債權讓與關係不存在等事件，上訴人對於中
華民國九十八年十二月二十九日台灣高等法院台中分院第二審更
審判決（九十八年度重上更(一)字第一三號），提起上訴，本院判
決如下：
    主  文
上訴駁回。
第三審訴訟費用由上訴人負擔。
    理  由
本件被上訴人主張：伊等為債務人即上訴人普羅明股份有限公司
（下稱普羅明公司）之債權人，於聲請法院對普羅明公司之財產
為強制執行之際，該公司竟於民國九十四年六月十日將其對參加
人明台產物保險股份有限公司（下稱明台保險公司）之保險金債
權新台幣（下同）三千一百三十二萬七千五百三十六元中之一千
五百萬元、一千三百六十萬元分別讓與其法定代理人丁○○之母
、妹即上訴人甲○○○、乙○○（下稱甲○○○二人），減少普
羅明公司之責任財產，有害於伊等及其他債權人之債權。爰依民
法第二百四十四條第一項、第二項規定，求為撤銷上訴人間就系
爭保險金債權所為讓與行為之判決。
參加人為輔助被上訴人陳稱：系爭保險金債權之讓與行為，明顯
詐害被上訴人之債權，自應予以撤銷等語。
上訴人則以：普羅明公司之積極財產遠高於消極財產。其將系爭
保險金債權讓與甲○○○二人之行為既未損及被上訴人或其他債
權人之債權，且甲○○○二人對普羅明公司亦確有超過該讓與金
額之借款債權存在，被上訴人請求撤銷系爭債權讓與行為，即屬
無據等語，資為抗辯。
原審以：上訴人普羅明公司之廠房發生火災，參加人明台保險公
司應理賠保險金及利息計三千一百三十二萬七千五百三十六元。
普羅明公司於其債權人即被上訴人對其財產聲請法院為強制執行
中之九十四年六月十日，將上開保險金債權內之一千五百萬元、
一千三百六十萬元分別讓與其法定代理人丁○○之母、妹即上訴
人甲○○○、乙○○二人，為兩造不爭之事實。上訴人雖辯稱：
甲○○○二人對普羅明公司均有超過該該公司所讓與金額之借款
債權存在云云，惟依普羅明公司法定代理人丁○○於第一審訴訟
程序中所為公司係向其父親黃煌彬、而非母親甲○○○借款。僅
因黃煌彬健康不佳，方將債權轉讓予甲○○○之陳述，核與黃煌
彬銀行款項進出紀錄之提款日期或早於普羅明公司設立前，或無
從證明該提款係轉入普羅明公司帳戶等情不符，已無從為黃煌彬
有借款予普羅明公司之證明。況上訴人甲○○○提出充為借貸憑
據之本票三張，其中二張之發票日在普羅明公司設立前，另一張
發票日在公司設立後之本票，其票款請求權已於八十七年四月十
四日罹於三年時效期間，甲○○○縱遲至本案訴訟程序進行中之
九十七年十二月間仍依非訟程序聲請本票准予強制執行裁定，亦
因該非訟事件之裁定無實體認定之實質確定力，而難謂甲○○○
對普羅明公司有該金錢債權存在。可見甲○○○所提證據不足以
證明有上開款項提付。及其對普羅明公司有各該八百十五萬元等
債權存在。其二人間就系爭保險理賠金一千五百萬元之讓與行為
，自屬無償行為。至上訴人乙○○對普羅明公司間之債權額，依
其執有之確定支付命令所載本息算至九十四年六月間受讓系爭保
險金債權日為止，固達一千二百七十九萬八千二百十二元，而得
認普羅明公司讓與系爭保險金債權一千三百六十萬元為有償行為
。然債務人普羅明公司於九十四年六月間讓與系爭保險理賠金債
權時，其積極財產除上開保險理賠金三千一百三十二萬七千五百
三十六元外，其所有之ASB雙軸延伸吹塑成形機模具，經囑託財
團法人金屬工業發展中心會同兩造勘驗、鑑定結果，已不具任何
使用價值，僅存廢五金計算之殘值（按另件台灣高等法院九十三
年度保險上字第六五號判決認定其殘值為十萬二千七百六十一元
），而非其主張之二千萬元；所稱猶有未收回之帳款四千五百萬
元，則僅對訴外人陳明坤之一千萬元、對世岱公司、林慶源之一
百五十萬元，合計一千一百五十萬元為真實，其餘帳款之債權人
均為普羅明公司法定代理人丁○○個人，自不得計為普羅明公司
之積極財產；另面額共計一千二百八十萬元支票、本票款，均非
原本，尚難憑為有利於普羅明公司之認定。再查普羅明公司自本
案起訴，歷經第三審發回更審程序，至原審於九十八年十月八日
準備程序終結前之三年多期間內，均未曾主張仍有其他債權存在
而得列為其積極財產，依民事訴訟法第二百七十六條規定，本不
得於原審言詞辯論時再為主張，且因該主張將延滯訴訟，對被上
訴人顯失公平，是其提出於九十八年間新取得之支付命令所載債
權，即不予計入其積極財產。綜計，普羅明公司除系爭保險理賠
金外之積極財產僅為一千一百五十萬元。而依普羅明公司於九十
五年七月十九日聲請法院宣告破產時（按嗣經法院裁定駁回其聲
請）之聲請狀所載之已知債務總額原為八千七百九十八萬二千一
百三十八元。扣除不得列為其債務之前述甲○○○八百十五萬元
債權，其消極財產總額實為七千九百八十三萬二千一百三十八元
。其中普羅明公司於聲請破產時陳稱積欠訴外人台灣瓶胚股份有
限公司之票款為一千二百七十五萬元，核與九十二年度促字第二
四一六九號支付命令所載者相同，顯然此筆債務於系爭保險金債
權讓與時尚屬存在，不能因事後之清償，而將之扣除，據以減少
其消極財產之數額。是普羅明公司於九十四年六月間讓與系爭保
險金債權時，其消極財產既遠高於積極財產，上訴人甲○○○二
人又均明知普羅明公司積欠他人債務，卻於參加人通知被上訴人
等依法行使權利之日，為系爭一千五百萬元、一千三百六十萬元
保險金債權之讓與行為，即證系爭有償、無償讓與保險金債權行
為之目的，均在於逃避被上訴人等債權人之強制執行，使普羅明
公司對債權人債權之清償確定陷於不能與困難，其為詐害債權之
行為至堪認定。被上訴人於法定除斥期間內依民法第二百四十四
條第一項、第二項規定，請求撤銷上訴人間就系爭保險金債權所
為之讓與行為，於法有據，應予准許。為其心證之所由得。因予
維持第一審所為被上訴人勝訴之判決，駁回上訴人之上訴。經核
於法洵無違誤。上訴意旨，指摘原審採證、認事、解釋契約之職
權行使，暨原判決贅述理由為不當，求予廢棄，非有理由。
據上論結，本件上訴為無理由。依民事訴訟法第四百八十一條、
第四百四十九條第一項、第七十八條，判決如主文。
中    華    民    國  九十九  年    六    月   十八   日
                      最高法院民事第三庭
                          審判長法官  蘇  茂  秋
                                法官  陳  碧  玉
                                法官  王  仁  貴
                                法官  張  宗  權
                                法官  高  孟  焄
本件正本證明與原本無異
                                      書  記  官
中    華    民    國  九十九  年    六    月  二十九  日
                                                    ｍ

司法院資訊處製作；財團法人民間司法改革基金會備份。
